臺灣高等法院高雄分院民事判決　八十九年度保險上字第二六號
　　　上　訴　人　國泰人壽保險股份有限公司
　　　法定代理人　丁○○
　　　被上訴人　　乙○○
　　　　　　　　　丙○
　　　　　　　　　甲○○
右當事人間請求給付保險金事件，上訴人對於中華民國八十九年九月三十日臺灣高雄
地方法院八十八年度保險字第五九號第一審判決提起上訴，本院判決如左：
    主    文
上訴駁回。
第二審訴訟費用由上訴人負擔。
    事    實    及    理    由
一、上訴人之法定代理人由劉秋德變更為丁○○，丁○○於民國九十一年二月二十一
    日具狀聲明承受訴訟，核無不合，合先敘明。
二、被上訴人起訴主張：被上訴人乙○○於八十六年六月三日向上訴人投保國泰長青
    保險主約及平安保險、防癌定期健康保險、溫心住院日額保險及保險費豁免等附
    約之保險契約（下稱系爭保險契約），以其女吳旻娟為被保險人兼保險滿期之受
    益人，被上訴人為被保險人身故時之受益人。系爭保險契約中國泰長青保險主約
    之保險金額為新台幣（下同）二十萬元，保險期間意外身故之保險金，依契約第
    十二條約定為期滿保險金之十倍二百萬元；又系爭保險契約之平安保險附約約定
    被保險人意外身故之保險金一百萬元。嗣吳旻娟於八十七年八月二十八日意外落
    水身亡，被上訴人於八十七年九月九日向上訴人請求保險金三百萬元，惟上訴人
    拒不給付，爰依保險契約約定，請求上訴人給付三百萬元及自起訴狀繕本送達翌
    日八十八年十月五日起至清償日止，按年息百分之五計算之利息。
三、上訴人則以：本件被保險人吳旻娟係自殺死亡，非意外身故，伊不負給付保險金
    之義務；又吳旻娟生前性喜刺激生活，常從事高度危險動作，而被上訴人皆未通
    知上訴人，致伊無法預料或估計危險之可能性，故伊依保險法第五十九條第一項
    及第五十七條規定，解除系爭保險契約，伊亦不負給付保險金之責等語，資為抗
    辯。
四、原審判決上訴人應給付被上訴人三百萬元，及自八十八年十月五日起至清償日止
    ，按週年利率百分之五計算之利息，並為附條件假執行之宣告。上訴人聲明不服
    ，求為：(一)原判決廢棄；(二)被上訴人在第一審之訴及假執行之聲請均駁回。被上
    訴人則求為判決駁回上訴。
五、兩造不爭執之事實：
    被上訴人乙○○以吳旻娟為被保險人，於八十六年六月三日與上訴人訂立系爭保
    險契約，以被上訴人為吳旻娟身故時之受益人。系爭保險契約中國泰長青保險主
    約之保險金額為二十萬元，保險期間意外身故之保險金，依契約第十二條約定為
    期滿保險金之十倍二百萬元；又系爭保險契約之平安保險附約約定被保險人意外
    身故之保險金一百萬元。嗣吳旻娟於八十七年八月二十八日落水死亡，被上訴人
    於同年九月九日向上訴人請求給付吳旻娟意外傷害身故死亡保險金三百萬元。
六、兩造爭點之論述：
  (一)本件應由被上訴人証明吳旻娟意外死亡或由上訴人証明吳旻娟自殺﹖
  按當事人主張有利於己之事實，就其事實有舉證之責任，但法律別有規定，或依
    其情形顯失公平者，不在此限，民事訴訟法第二百七十七條定有明文。又「原告
    （本件為被上訴人）對於自己主張之事實已盡證明之責後，被告（本件為上訴人
    ）對其主張，如抗辯其不實並提出反對之主張者，則被告（上訴人）對其反對之
    主張，亦應負證明之責，此為舉證責任分擔之原則」（最高法院十八年上字第二
    八五五號判例參照）。依系爭保險契約第十二條約定：「被保險人於本契約有效
    期間內，因遭遇外來突發的意外傷害事故，致其身體蒙受傷害，並以此傷害為直
    接且單獨的原因，自意外傷害事故發生之日起一百八十日內身故者，本公司（上
    訴人）按身故當年度總保險金額的十倍給付意外傷害身故保險金」。故依上開規
    定及說明及契約約定，被上訴人應先舉証証明保險事故之發生即吳旻娟係遭遇外
    來突發之意外傷害事故身亡後，始得向被告請求理賠保險金。惟好生惡死，乃人
    之常情，而保險之原理係集眾人之資力以分散風險，使被保險人或受益人於保險
    事故發生時，得以迅速獲得理賠而填補損害，保險人通常亦是較有資力之一方，
    具備調查保險事故發生原因之能力。本件吳旻娟究係意外死亡，或係自殺死亡﹖
    如強令被上訴人證明「非故意」死亡之事實，與凡人好生惡死之常情有違，甚且
    為相當之探索亦無法舉證證明，對被上訴人而言，顯不符公平原則，且使被上訴
    人幾不能憑藉保險而獲得風險之分散，保險之實質功能不啻蕩然無存。準此，揆
    諸首揭民事訴訟法第二百七十七條但書規定，本院認被上訴人僅負証明吳旻娟落
    水死亡之事實。至上訴人主張吳旻娟係自殺死亡，有系爭保險契約免責條款之適
    用，應由其就此權利障礙之事實負舉證之責。而兩造對吳旻娟落水死亡之事實不
    爭執，且由台灣高雄地方法院檢察署檢察官督同法醫相驗吳旻娟生前落水窒息死
    亡屬實，製有驗筆錄及相驗屍體証明書（原審卷八四背面、八十五頁、八十六頁
    背面）。
  上訴人主張吳旻娟係自殺，而有系爭保險契約除外條款之情事，其不負給付保險
    金之義務，是否可採﹖
  (1)証人顏永松証稱：發生意外當天上午，伊在旗津觀海平台附近釣魚，伊先看到吳
    旻娟在觀海平台前突出海面之廣場走來走去，再走過來主動與正在釣魚之伊講話
    （按：於警訊稱約上午七時廿分），其感覺吳旻娟情緒悶悶的，好像有心事，但
    吳旻娟講話之口氣不錯，看不出來是否很憂愁，講完後，吳旻娟往過海隧道方向
    走去，再走回上開突出之廣場，扶著欄杆看海，約過半小時後（警訊稱約上午七
    時四十分許），伊發現吳旻娟浮在水面上，伊是第一個看到吳旻娟在海中之人，
    但伊未看見吳旻娟係跳海或意外落海，伊下海在距觀海平台欄杆約十五公尺之海
    面上欲救口吐白沬之吳旻娟，但因伊踩不到海底，且自己也有吃到海水，故伊
    又游到突出廣場下面抱住柱子休息，而伊於下海救吳旻娟前曾請在旁看伊釣魚之
    一位不知姓名之小姐打電話報警說有人落水，並請另一位不知姓名之小姐叫人幫
    忙救人（原審卷七八至八十頁、一五四、一五五頁、本院卷一三九、一四０頁）
    。綜上，吳旻娟與顏永松聊天時，顏永松感覺吳旻娟有心事，但吳旻娟口氣不錯
    ，沒有特別憂愁之情事，且吳旻娟尚在觀海平台附近散步，扶著欄杆看海，均不
    足以認定吳旻娟係故意跳海自殺。此外，高雄市政府警察局鼓山分局員警工作紀
    錄簿雖記載「（八十七年八月廿八日上午）七時四十分許，有一女子打電話報稱
    ：有人在海岸管理中心處跳海」（本院卷一一三頁），與前開顏永松証稱其請一
    位不知名之小姐報警說有人落水之情事相符，而顏永松既未目睹吳旻娟如何落水
    ，故該員警工作紀錄簿記載有人跳海，不能証明旻娟係故意自殺，應足認定。再
    檢察官督同法醫相驗吳旻娟屍體後，於驗斷書記載吳旻娟左、右膝各一處擦挫傷
    及臉頰擦傷，但上開傷勢亦不足以証明吳旻娟係自殺所致。又現場留下高跟鞋及
    皮包（原審卷七九頁），惟流連海邊之人，將皮包、鞋子置於一旁，以求輕鬆者
    ，習所常見，是而該等物品置放一旁，核與吳旻娟是否自殺，並無足作為判斷有
    無之依據。
  (2)上訴人另以被上訴人所提出之通話記錄中所示（原審卷四、九五十頁），證人劉
    大田於八十七年八月二十八日凌晨四時四十五分、四時四十六分、四時四十八分
    、四時五十七分與吳旻娟以電話交談，各次通話時間均短暫，其間應有爭吵發生
    ，衡以當日係情人節，劉大田竟未與吳旻娟共度，顯見吳旻娟有可能係自殺死亡
    云云。惟上述兩人之通話記錄係短暫且連續之事實並未能直接證明通話者間之情
    緒反應；又情侶是否共度農曆七夕情人節，實係因人而異，但不能因而推論吳旻
    娟未與其男友共度情人節，導致吳旻娟自殺，故上訴人上開主張，均係其主觀揣
    測之詞，核不足採。更何況依上開通聯紀錄，吳旻娟與劉大田最後一次通話時間
    為八十七年八月廿八日上午約五時許，上開時間距顏永松於同日上午七時四十分
    許發現吳旻娟浮在海中，已相隔二小時四十分之久，而吳旻娟死亡之時間為夏天
    之上午七時餘，當時天已亮，而依上開顏永松証述可知，當時在旗津觀海平台之
    人，非僅顏永松及吳旻娟二人而已，吳旻娟如欲自殺時，當無選擇天亮且跳海後
    容易被人發現救起之白天自殺之理。又上訴人提出報紙及查詢病患就醫診療結果
    摘錄報告，並引用証明吳旻娟自殺之事實（原審卷一一七、一一八頁）。但該報
    紙並未刊載劉大田陳述吳旻娟係自殺（至於吳旻娟診療情形詳下述），而劉大田
    於原審亦稱伊於警員告知吳旻娟落水時，曾直覺的告訴警員吳旻娟不可能自殺（
    原審卷第六十四、六十五頁），顯與媒體報導之內容有異。故亦不能以該報紙刊
    載即認吳旻娟係自殺。本院函長庚紀念醫院高雄分院調取吳旻娟就診病歷資料，
    雖顯示吳旻娟於八十六年十月四日曾因服用ＦＭ２四顆、提神劑三十顆之藥物（
　　本院卷二０八頁），八十六年十月四日曾因自行服藥過量送高雄市立民生醫院急
　　診後，再轉至長庚醫院急診（本院卷二三四、二０七頁），長庚醫院會診吳旻娟
　　之醫師李俊毅証稱：根據病人（吳旻娟）母親或其妹妹之陳述得知病人青少年時
　　代之行為偏差，吳旻娟在青少年服用安非他命或海洛因，八十六年五月前吳旻娟
　　與朋友同住，八十六年五月以後才被其家人帶回同住，據其母陳述，病人有割腕
　　自殺未遂服藥之行為，但因病人送院時表現嗜睡，精神狀況不佳，無法進行評估
　　有否被害妄想等精神狀況，病人一次吃四十顆不可能係為減肥，處理急診病患時
　　常可見到這種案例，在很衝動情形下，有可能一次吃下四十顆，在醫學解釋下是
　　藥物過量，但我無法分辨吳旻娟是自殺或自傷，因病人是因藥物過量送急診，故
　　其係依據家人之陳述，懷疑吳旻娟是藥物濫用，可能是自殺或自傷之行為吳旻娟
　　在八十四年九月廿一日曾至精神就醫，於八十六年七月二日前來拿第一次之病歷
　　等語（本院卷二八０至二八三頁）。李俊毅上開証述均屬吳旻娟過去之病史，而
　　吳旻娟於高雄長庚醫院就診，距其於八十七年八月二十八日落水死亡，約有十一
　　個月之久，自不得以其於長庚就醫之資料及其過去病史，即推斷吳旻娟於八十七
　　年八月廿八日之落水為自殺行為。雖李俊毅雖証稱在醫學文獻上記載曾經自殺有
　　記錄，將來再犯自殺之機率很高，治療僅係控制其情緒。惟其亦續陳要經過診斷
　　才可判斷以後自殺機率，若是憂鬱症的話，經診治可治癒，若是個性的話，情緒
　　波動大的人，自殺機率比較高，但因吳旻娟送到病房後沒有追蹤會談，送到病房
　　後沒有開會診單，且病人逃跑，故未做追蹤治療，且於急診出院後未看門診，故
　　無法判斷吳旻娟八十六年十月四日之治療，是否會導致一年後自殺（本院卷二八
　　三頁正反面），故依李俊毅之証述，亦不足以証明吳旻娟係自殺落海。
  (3)上訴人以吳旻娟落水之「旗津海岸公園」之觀海平台四周有護欄包圍，且護欄高
    度約一百公分，吳旻娟身高僅約一百五十八公分，除非吳旻娟有自危之行為，否
    則不致落水云云。第一位發現吳旻娟落水之証人顏永松已証述其不知吳旻娟係自
    殺或意外落水，已如前述；而當日參與救人之證人即高雄市海上救難協會會員趙
    欽祥證稱：「旗津的人都知道農曆七夕前後一、二天的浪很大，會起「瀑頭」（
    浪的上面還有白水花之意），只有浪還有風的時候才會起「瀑頭」，浪會打到海
    岸上（平台），我們從北方開始往南方搜索（從旗津碼頭往過港隧道方向），因
    為那天吹北風，是順風找人，在找的時候，聽到人家說在另一個海上靠停車場那
    邊的海邊好像發現一個人，我們趕過去看，下去海中救人時，水深到我們胸部，
    約有一米二、三左右，浪打來都超過我們高度，那時屍體還在水中浮沈」等語（
    本院卷一００頁背面、一０一頁），而顏永松又証稱：「當時風浪不小，最高可
    達平台高度」（原審卷一五四頁背面）等情，足見吳旻娟落海時正值旗津風浪最
    高之時，而上訴人主張吳旻娟除非有自危行為，否則不致落海之事實，惟無証據
    証明吳旻娟係由觀海平台落海，而平台以北放有救生圈之海域發生意外之機率較
    高（本院卷一０四、一三五頁），故吳旻娟自有可能於平台旁之沙灘落海。上訴
    人主張此部分之事實，尚不足以証明吳旻娟係自觀海平台落海自殺。
  (二)上訴人依保險法第五十九條第一項及第五十七條規定，解除系爭保險契約，是否
    可採﹖
  按保險人對於由要保人或被保險人或其代理人之過失所致之損害，負賠償責任。
    但出於要保人或被保險人或其代理人之故意者，不在此限，保險法第二十九條第
    二項定有明文。是本條即係就保險人之「主觀承保範圍」有所規定，對於保險事
    故之發生，除法律所規定之例外外，原則上若係要保人或被保險人或其代理人之
    故意所致者，保險人不負給付保險金之責。至若係因要保人或被保險人或其代理
    人之過失（包含重大過失）所致者，保險人依法仍須理賠。本件上訴人雖另以吳
    旻娟無正當理由，只圖一時之快意，擅自攀爬護欄自陷於危險之中，致發生落水
    死亡，對此結果之發生，依一般人之認知，應足以預料，非屬偶發性之損害，自
    非被告所承保之保險事故，是上訴人自不負給付保險金額之責云云。惟上訴人未
    能舉証証明吳旻娟係於觀海平台自殺落水，已如前述，自難逕認吳旻娟係於該護
    欄處落水，是上訴人以吳旻娟得預料死亡之結果，屬故意所致之損害，上訴人無
    須理賠云云，自亦難採。
  按要保人對於保險契約內所載增加危險之情形應通知者，應於知悉後通知保險人
    ；當事人之一方對於他方應通知之事項而怠於通知者，除不可抗力之事故外，不
    問是否故意，他方得據為解除保險契約之原因。保險法第五十九條第一項、第五
    十七條分別定有明文。所謂「危險增加」，係指為保險契約基礎之原危險狀況改
    變，且為訂約當時所未曾預料或未予估計之危險可能性增加，而產生對保險人不
    利之狀況而言。基此分析，「危險增加」之構成要件有三，其一係危險增加須具
    有「重要性」，亦即保險契約訂立後，保險人所承保標的之危險狀況有所變更，
    已嚴重影響其對價平衡關係。換言之，危險狀況之改變若對保險人無重要性之影
    響，則不具「重要性」，而非保險法上之「危險增加」。其二係危險增加須具有
    「持續性」，亦即危險狀況之改變具有持續性始足當之，若危險狀況改變之後立
    即促成保險事故發生，則屬「保險事故之促成」，其效果依有關保險事故發生之
    規定定之，若危險狀況僅係一時之改變，而後又消失回復原狀，亦未造成保險事
    故之發生，則非屬危險增加。其三係危險增加須具「不可預見性」，即危險狀態
    之改變須於訂約當時所未曾預料或雖曾預料而未予估計者，若危險狀態之改變業
    經保險人預料並予估計，則不能認係危險之增加，蓋其不影響對價之平衡。本件
    上訴人另主張：吳旻娟生前性喜刺激生活，常從事高度危險動作，就此危險增加
    之情形，被上訴人即要保人乙○○未通知上訴人，致上訴人無法預料或估計危險
    之可能性，故依保險法第五十九條第一項及第五十七條規定，解除系爭保險契約
    ，則保險契約既經解除，上訴人亦不負給付保險金之責云云。經查，被上訴人雖
    表示吳旻娟之個性活潑好動，可能在旗津海邊散步中做出危險動作而不自知等語
    （原審卷一０八頁），惟縱令確係如此，上訴人亦不得以被上訴人所自承吳旻娟
    生前活潑好動乙節，遽予推認吳旻娟有「性喜刺激生活，常從事高度危險動作」
    等情，更何況上訴人並未舉証証明吳旻娟係坐在觀海平台欄杆或有其他危險行為
    ，致落海死亡，故上訴人尚未能証明吳旻娟生前所為之行為已達嚴重影響上訴人
    承保之危險狀況，而具有上述之「重要性」；而吳旻娟又非以從事冒險活動為業
　　，其如有參與冒險活動，當屬暫時之性質，危險狀況之改變自僅係一時之改變，
　　於吳旻娟結束活動恢復正常生活之後，則又回復原狀，顯見此種危險狀況之改變
　　僅係一時性，而不具持續性，自非屬危險增加之情形。此外，上訴人復無証據証
　　明吳旻娟有持續性嚴重影響上訴人承保之危險狀況之重要行為，是其主張吳旻娟
　　生前之行為已有危險增加之情形，惟被上訴人並未通知，其可依上開法條規定解
　　除契約云云，核不足取。
七、縱上所述，被上訴人主張訴外人吳旻娟係因意外落水死亡，自屬可採。依系爭保
    險契約第十二條約定，因遭遇外來突發的意外傷害事故，致被保險人身體蒙受傷
    害，並以此傷害為直接且單獨的原因，自意外傷害事故發生之日起一百八十日內
    身故者，上訴人須按身故當年度總保險金額的十倍給付意外傷害身故保險金。而
    系爭保險契約約定期滿保險金為二十萬元，故依契約十二條約定保險期間意外身
    故之保險金，為期滿保險金之十倍二百萬元；又系爭保險契約之平安保險附約，
    復約定被保險人意外身故之保險金一百萬元（原審卷四五頁），亦為上訴人所不
    爭，是而被上訴人主張吳旻娟意外落水死亡，系爭保險契約所約定之保險事故已
    發生，依保險契約約定，請求上訴人給付三百萬元及自起訴狀繕本送達翌日即八
    十八年十月五日起至清償日止，按年利率百分之五計算之遲延利息，洵屬有據，
    應予准許。原審判命上訴人給付，並依兩造之聲請，分別酌定擔保金額，為假執
    行及免為假執行之宣告，於法並無不合。上訴意旨指摘原判決不當，求予廢棄改
    判，為無理由，應予駁回。
八、本件事證明確，兩造其餘攻擊防禦方法及舉證，無礙於判決結果，無庸一一論列
    ，併此敘明。
九、據上論結，本件上訴為無理由，依民事訴訟法第四百四十九條第一項、第七十八
    條，判決如主文。
中　　　華　　　民　　　國　　九十一　　年　　　七　　　月　　　三　　　日
                                      臺灣高等法院高雄分院民事第六庭
~B1審判長法官　許明進
~B2　　　法官　謝肅珍
~B3　　　法官　李炫德
右為正本係照原本作成
如對本判決上訴，須於判決送達後二十日內向本院提出上訴狀，未表明上訴理由者，
，應於上訴後二十日內向本院提出理由書（均須按他造當事人之人數附繕本）。上訴
時應提出委任律師或具有律師資格之人之委任狀，並依附註條文規定辦理。
中　　　華　　　民　　　國　　九十一　　年　　　七　　　月　　 　四　 　日
~B法院書記官　黃玉珠
附註：
民事訴訟法第四百六十六條之一：
對於第二審判決上訴，上訴人應委任律師為訴訟代理人，但上訴人或其法定代理人具
有律師資格者，不在此限。
上訴人之配偶、三親等內之血親、二親等內之姻親，或上訴人為法人、中央或地方機
關時，其所屬專任人員具有律師資格並經法院認為適當者，亦得為第三審訴訟代理人。
第一項但書及第二項情形，應於提起上訴或委任時釋明之。
　　　　　　　　　　　　　　　　　　　　　　　　　　　　　　　　　　　　Ｋ
